最高法院民事判決　　　　　　九十四年度台上字第一二九五號
　　上　訴　人　南北營造有限公司
　　法定代理人　黃國原
　　訴訟代理人　歐東洋律師
　　上　訴　人　台灣警察專科學校
　　法定代理人　劉勤章
　　訴訟代理人　盧國勳律師
上列當事人間請求給付工程款等事件，兩造對於中華民國九十三
年六月三十日台灣高等法院第二審更審判決（九十二年度重上更
(二)字第一六四號），各自提起上訴，本院判決如下：
    主  文
原判決除假執行部分外廢棄，發回台灣高等法院。
    理  由
本件上訴人南北營造有限公司（下稱南北公司）主張：伊於民國
七十九年十月三十日得標承造對造上訴人台灣警察專科學校（下
稱警察學校）之樹人樓新建工程，雙方於八十年一月一日簽訂工
程契約，因工程變更，工程總價計新台幣（下同）一億七千八百
六十四萬三千一百二十一元，嗣因警察學校指示更動施工位置，
增加挖方數量約二千五百六十八立方公尺，增加工料費用一百七
十四萬四千零三十一元，合計工程總價一億八千零三十八萬七千
一百五十二元，扣除已付第一期至第十九期之工程款一億四千八
百三十萬八千六百零八元，及依約應保留工程總價百分之一即一
百八十萬四千九百五十三元作為工程保固金外，警察學校尚應給
付工程款三千零二十七萬三千五百九十一元。又依工程契約第二
十一條之約定，工程進行期間，如遇工料波動時，其工資及材料
價格變動，應依中華民國八十年度中央政府年度總預算執行條例
（下稱預算執行條例）第九條規定辦理調整，核計本件應調整之
工料款為一千三百零七萬七千五百四十元，以上共計四千三百三
十五萬一千一百三十一元等情，爰依工程契約，求為命警察學校
如數給付並加計自八十二年十一月二十六日起算法定遲延利息之
判決（第一審判命警察學校給付二千四百八十七萬五千四百九十
四元本息，駁回南北公司其餘之請求。南北公司就其敗訴部分提
起上訴，請求警察學校再給付南北公司一千八百五十八萬三千八
百零六元，及其中一千一百三十六萬三千九百九十三元自八十二
年十一月二十六日起，七百二十一萬九千八百十三元自八十三年
二月二十六日起，均至清償之日止，按年息百分之五計算之利息
。警察學校亦就其敗訴部分提起上訴。南北公司於原審此次更審
中，就第一審因挖方數量增加而增加工料費用部分所判命警察學
校給付之金額撤回其中八萬九千六百四十七元部分之起訴，及就
第一審判決命給付超過自八十二年十二月二十八日起算之利息部
分〔即八十二年十二月二十七日以前之利息部分〕，聲明捨棄。
原審此次更審命警察學校再給付南北公司一千八百四十七萬五千
六百三十七元及自八十四年十月八日起算之法定遲延利息，並將
第一審命警察學校給付自八十二年十二月二十八日起至八十四年
十月七日止之期間計算之利息部分，廢棄改判駁回南北公司該部
分在第一審之訴，及駁回兩造其餘之上訴。兩造各就其敗訴部分
，提起第三審上訴）。
警察學校則以：南北公司於八十二年十一月二日完工，逾期七十
五．七八天，依據預算執行條例第九條第二項規定，不得請求按
物價指數調整工料款；又依工程契約第二十四條約定，南北公司
每逾一日按工程總價千分之三計罰，罰款金額計為四千零六十一
萬二千七百元，足供抵付工程尾款等語，資為抗辯。
原審將第一審判命警察學校給付南北公司金額超過八十四年十月
八日起算之利息部分廢棄，改判駁回南北公司該超過部分在第一
審之訴，及將第一審所為南北公司敗訴之判決部分廢棄，改判命
警察學校再給付南北公司一千八百四十七萬五千六百三十七元及
自八十四年十月八日起算之法定遲延利息，暨維持第一審所為兩
造其餘敗訴部分之判決，駁回兩造對各該部分之上訴，係以：南
北公司主張伊承造警察學校樹人樓新建工程，雙方於八十年一月
一日簽訂工程契約，工程總價一億七千八百六十四萬三千一百二
十一元，警察學校僅給付第一期至第十九期工程款一億四千八百
三十萬八千六百零八元等情，業據其提出工程契約可證，並為警
察學校所不爭執，堪信屬實。南北公司指因警察學校指示更動施
工位置，增加挖方數量約二千五百六十八立方公尺，增加工料費
用計一百七十四萬四千零三十一元，警察學校對上開增加挖方工
料費用之金額，辯稱：依工程契約第四條約定，工程結算總額如
有增加，應先簽准，此部分未事先簽准，不得加計云云。惟此部
分之事實已據警察學校所委任之張大華建築師於八十二年十月二
十六日北市華建字第○一六九號函送之新建樹人樓工期檢討報告
書內載明，且警察學校於工期檢討會議同意展延工期十三天，並
報請審計部准予核備。南北公司此部分之主張亦堪認為真實。又
警察學校已同意不計工期二九五．二二天及展延工期一一○天。
再因主體工程未完成建築執照核發手續，自八十年一月五日起至
同年一月二十五日止，工程無法進行，應不計工期一八．五天，
及因十號鋼筋檢驗期間自八十二年二月二十五日起至同年三月二
十四日止停工，應不計工期二十八天，警察學校已同意扣除；另
增加挖方展延工期十三天，已據警察學校予以同意，並經審計部
准予核備，亦應計入展延工期內；有關八十二年九月三十日、十
月一日中秋節假日部分，依契約第六條第二款約定，亦應不計工
期二天，此部分不計工期六一．五天，及尚應展延工期十三天。
經加計後，不計工期之日數應為三五六．七二天，展延工期之日
數應為一二三天，合計應扣除四七九．七二天。至邊坡岩錨防護
工程部分，兩造均認與系爭主體工程可相互配合施工，並非該工
程施作完畢前，系爭主體工程均無法施工，南北公司不得主張應
扣除該工程施作之工期二十五天。勞動基準法例假日部分，查勞
動基準法第三十六條固規定勞工每七日中至少應有一日之休息，
作為例假，惟此乃有關勞僱契約之規定，與本件承攬契約無關，
南北公司雖不得令其勞工工作違反上開規定，惟其非不得使其勞
工輪休，以完成承攬之工程，兩造未於工程契約內約定例假日不
計工期，並未違反勞動基準法之規定，南北公司亦不得據以主張
應扣除例假日工期八十九天。警察學校抑留不發工程款部分，縱
令警察學校有抑留上開款項情事，亦屬警察學校應否負遲延責任
問題，與誠信無涉，尤與工期之計算無關，南北公司不得據以延
長工期六十天。再查，依主體工程契約第三條之約定及估價單之
記載，景觀復原固係在工程範圍內，惟此屬最後收尾工作。南北
公司於八十二年十月八日以（）南北警字第○八三號函向警察
學校申報完工載明：「本工程除部分須配合二期環境工程及水電
、空調、電梯工程無法施作外，均已於八十二年十月八日完成」
，警察學校旋即於同年十一月十五日以警專總字第○五四二三號
函覆南北公司載明：「二、依張大華建築師事務所就現場施工審
核，確認本工程，除為配合左列事項施工外，餘均已施作完成。
(一)配合電梯第二期工程施工，致電梯門框之牆及部分二丁掛未貼
。(二)配合水電工程穿線及崁燈施工，致部分天花板未裝。(四)配合
學術研究中心裝潢工程及水電工程吊燈施工，致舞台木造地板及
南亞華麗地磚未施作。……三、本工程右列未施作事項，請貴公
司儘速配合電梯及水電工程施工」，且自認從未對南北公司填發
工程修補通知單，足證南北公司於八十二年十月八日向警察學校
申報完工時，祗剩下須配合電梯及水電工程施工之零星收尾工作
包括景觀復原工作未施作，而電梯及水電工程係由警察學校另行
發包與其他廠商承攬，為警察學校所不爭執，則南北公司因配合
電梯及水電工程施工，直至八十二年十一月二日始完成上開收尾
工作，乃不可歸責於南北公司之事由所致，自應以八十二年十月
八日為南北公司完工日。本件工程依約係於八十年一月五日開工
，迄八十二年十月八日完工，計一○○八天，扣除不計工期及展
延工期計四七九．七二天，實際施工日數為五二八．二八天，依
約工程期限為五四○日曆天，南北公司並未逾期，甚且提前一一
．七二天，警察學校以逾期完工違約金債權主張抵銷部分，即屬
無據。又依系爭工程契約第二十一條約定「工料波動：工程進行
期間，如遇工料波動時，其工資及材料價格變動，應依預算執行
條例第九條規定辦理調整（但不包括稅什、管理等費用在內），
並依下列方式處理：(一)材料款之調整，於每期計付工程款時一併
計算。……(二)工資價款之調整，於每期計付工程款時一併計算。
(四)各期應調整增減之工程款，於工程結算時一併核計給。(五)因乙
方（即南北公司）因素延期部分不予調整。但因甲方（即警察學
校）因素與同意延長工期者，不在此限」觀之，兩造雖揭引預算
執行條例第九條規定，但已接續明定材料款及工資款之調整，於
每期計付工程款時一併計算，而於工程結算時一併核計給付，且
僅限於南北公司因素「延期部分」不予調整，並非約定因南北公
司因素延期即不予調整，上開條例第九條第二項雖規定調整合約
價款，對於未依契約規定日期完工或交貨者，不適用之，惟既與
上開約定不符，且該項規定僅在規範中央政府執行年度總預算，
尚難據以拘束南北公司。以南北公司提出警察學校承認其正確之
計算表為準，警察學校應給付之調整第一期至第十九期之工料款
為六百十一萬零七十四元，工資款為五百六十七萬六千四百九十
七元，第二十期之工料款為七十三萬九千四百五十五元，工資款
為五十五萬一千五百十四元，合計一千三百零七萬七千五百四十
元。又兩造對於工程款及調整工料款之給付日期，雖於主體工程
契約第五條、第二十一條已有約定，惟兩造因對工期之計算有所
爭執，南北公司委其工地主任張城為代理人於八十三年一月十四
日在該公司八十二年十二月二十九日（）南北警字第○八五號
函上簽署表示同意先估驗計價至第十九期，關於第二十期及尾款
俟工期檢討後，再行計價，此有該公司出具之函文可證，可見南
北公司就警察學校應付之其餘款項已同意變更原定之給付期日，
且未定有給付期限。依民法第二百二十九條第二項規定，警察學
校應自受催告翌日起加付遲延利息。南北公司於起訴前，曾寄發
台北五十七支郵局第一三二三號存證信函與警察學校，催請其給
付前開款項，警察學校於八十四年十月七日收受該函，有存證信
函及回執可證。警察學校應自受催告之翌日即八十四年十月八日
起，加付法定遲延利息。南北公司雖承認授權張城與謝仁楷參與
系爭工程第一次工程協調會議及歷次工期檢討會議，惟否認有授
權張城同意警察學校先估驗計價至第十九期，關於第二十期及尾
款俟工期檢討後，再行計價。惟查張城多次代表南北公司出席本
件樹人樓興建工程協調會及完工後之工期檢討會，提出意見並參
與討論，復於八十三年一月十日簽署延期給付工程尾款同意書後
，仍於同年十一月十一日、八十四年一月十八日、八十四年五月
十一日及十月二十四日代理南北公司出席「台灣警察專科學校樹
人樓土木工程工期檢討會」，南北公司既明知張城表示為其代理
人，而從未為反對之表示，自使警察學校信任張城有代理權存在
，依民法第一百六十九條之規定，南北公司亦應負授權人之責任
，張城簽署之上述延期給付第二十期工程款及尾款同意書，對南
北公司自應發生效力。綜上所述，工程總價計一億七千八百六十
四萬三千一百二十一元，加計增加挖方工料費用一百七十四萬四
千零三十一元，共計一億八千零三十八萬七千一百五十二元，扣
除警察學校已付第一期至第十九期之工程款一億四千八百三十萬
八千六百零八元及依約應保留工程總價百分之一即一百八十萬四
千九百五十二元之保固金外，警察學校尚應給付工程款三千零二
十七萬三千五百九十一元，及調整增加材料款及工資款計一千三
百零七萬七千五百四十元，合計四千三百三十五萬一千一百三十
一元。從而南北公司依據主體工程契約之約定，請求警察學校給
付四千三百三十五萬一千一百三十一元及自八十四年十月八日起
至清償日止，按年息百分之五計算之利息部分，應予准許，超過
上開部分之請求（除確定部分外），不應准許等詞，為其判斷之
基礎。
惟查第一審雖判命警察學校給付南北公司二千四百八十七萬五千
四百九十四元本息，惟南北公司於原審此次更審中，就第一審因
挖方數量增加而增加工料費用部分所判命警察學校給付之金額撤
回其中八萬九千六百四十七元部分之起訴，陳明其此勝訴部分之
金額為二千四百七十八萬五千八百四十七元（見原審九十二年度
重上更(二)卷第二九三頁反面），原審卻仍就第一審此部分二千四
百八十七萬五千四百九十四元本息全部予以裁判，認第一審此部
分所為警察學校敗訴之判決，並無不合，警察學校此部分之上訴
為無理由，予以駁回（見原判決第三一頁），無異就南北公司已
撤回之八萬九千六百四十七元本息部分予以裁判，自有違誤。次
查原審依據警察學校八十三年七月二十日警專總字第三一六五六
號函，認定警察學校對於因主體位移致增加挖方及棄土搬運量之
數量，係同意按二千五百六十八立方公尺計算，而據以同意展延
工期十三天。（見原判決第十八、十九頁）。原審並已將此十三
天列入為展延工期之日數，認展延工期之日數應為一二三天（見
原判決第二一頁），卻又將此展延工期之十三天，重複計入不計
工期之日數內，認不計工期之日數共為三五六．七二天（見原判
決第二○、二一頁），亦有違誤。又查原審以上述不計工期及展
延工期計四七六．七二天計算結果，認南北公司並未逾期完工，
甚且提前完工一一．七二天，警察學校以逾期完工違約金債權主
張抵銷部分，自屬無據（原判決第二六頁），然如原審未將展延
工期之十三天重複列計，則南北公司逾期完工一．二八天，果爾
，警察學校主張以逾期完工違約金債權抵銷部分，是否不足採取
，即非無審酌之餘地。末按兩造之工程契約第二十一條關於工料
波動之約定，其(五)載明：「因乙方（南北公司）因素延期部分不
予調整」，苟南北公司有逾期完工，其得否請求調整材料款及工
資款？如得請求，其金額多少？亦有待調查審認。警察學校上訴
論旨，執以指摘原判決其敗訴部分不當，求予廢棄，非無理由。
另南北公司得請求之金額既尚待調查認定，其得請求之利息，亦
無從確定，亦應併予廢棄，南北公司上訴雖非以此為理由，仍應
認其上訴為有理由。
據上論結，本件兩造之上訴均為有理由。依民事訴訟法第四百七
十七條第一項、第四百七十八條第二項，判決如主文。
中　　華　　民　　國　九十四　年　　七　　月　 十五　 日
                      最高法院民事第四庭
                          審判長法官  吳　正　一
                                法官  黃　義　豐
                                法官  簡　清　忠
                                法官  蘇　達　志
                                法官  朱　建　男
      本件正本證明與原本無異
                                      書  記  官
中　　華　　民　　國　九十四　年　　八　　月　　三　　日
                                                      Ｌ
